【裁判字號】    92,自,27
【裁判日期】    920415
【裁判案由】    誣告
【裁判全文】
臺灣高雄地方法院刑事判決                            九十二年度自字第二七號
    自  訴  人  乙○○
    自訴代理人  甲○○
    被      告  坤志
    選任辯護人  施秉慧
    選任辯護人  焦文城
右列被告因誣告案件，經自訴人提起自訴，本院判決如左：
    主  文
坤志無罪。
    理  由
一、自訴意旨略以：被告坤志為坤志企業有限公司（下稱坤志公司）之負責人，自
    訴人乙○○為全鈜國際開發有限公司（下稱全鈜公司）之副總經理，二人為舊識
    ，二人並均從事五金、廢鐵買賣多年，於民國八十七年七、八月間，雙方因投資
    新幾內亞購買廢鐵事件發生爭執，以致感情破裂，被告更因公司債務問題毆打自
    訴人成傷，然本件投資、借款糾葛係存在被告與全鈜公司之間，自訴人僅係單純
    經手而已，被告竟以詐欺等情對自訴人提出告訴，經臺灣高雄地方法院檢察署檢
    察官為不起訴處分後，仍提起再議，於偵審程序中極盡誣捏之能事，後經多方證
    明，始經臺灣高等法院高雄分院以九十一年度上易字第一０八０號判決無罪在案
    。被告明知其投資之對象為全鈜公司，並非自訴人個人，竟於前案偵審中一再誣
    指係投資自訴人個人，且被告於決定投資全鈜公司廢鐵買賣業務後，自訴人旋即
    於八十六年六月十六日帶同被告前往台南，與全鈜公司之負責人楊金峰見面後，
    被告始於同日匯款新台幣（下同）三百萬元至自訴人帳戶，被告豈有不知楊金峰
    及全鈜公司之可能，另被告除負責坤志公司外，亦實際負責培吉企業有限公司（
    負責人為鳳武，下稱培吉公司），而培吉公司與全鈜公司早有生意往來多年，
    被告豈有不知全鈜公司之理？又被告於告訴自訴人詐欺案件中，一再誣指其投資
    額為七百五十萬元，然被告實際投資之金額僅有三百萬元而已，約定紅利為投資
    金額之二成，但因船期延誤及資金需要，故自訴人代全鈜公司向被告借款之二百
    萬元，該筆二百萬元並非被告投資全鈜公司之金額，不過因全鈜公司所購買之四
    千噸廢鐵運至印尼時短缺二千多公噸，剩下一千多公噸，只賣了三十八萬美金，
    雖然發生虧損，但自訴人還是在八十七年一月九日先歸還被告該筆二百萬元，後
    來八十六年九月訂的那批六千噸廢鐵船期延誤，又遇到印尼金融風暴，所以自訴
    人個人又向被告借款二百五十萬元，所以被告全部之投資金額只有三百萬元而已
    ，被告指稱其投資金額為七百五十萬元，及自訴人於八十七年一月九日匯予被告
    之二百萬元為紅利等語，全屬虛構；而被告之前開及借款，自訴人已全數將之用
    於支付貨款、駐外人員費用等語，亦無被告所述侵吞花用之情事；況被告於前案
    中指述自訴人詐得款項後逃之夭夭亦屬不實，於被告提起前案詐欺告訴前，自訴
    人曾出面與被告協調，並遭被告毆打成傷，何來逃之夭夭？是被告於前案中指述
    自訴人涉嫌詐欺、侵占均屬不實，因認被告涉有刑法第一百六十九條第一項之誣
    告罪嫌。
二、按犯罪事實應依證據認定，無證據不得推定其犯罪事實，刑事訴訟法第一百五十
    四條定有文明。又按誣告罪之成立，以意圖他人受刑事或懲戒處分而為虛偽之告
    訴告發報告者為要件，所謂「虛偽」係指明知無此事實，故意搜造而言，若誤認
    有此事實或以為有此嫌疑，自不得指為虛偽，即難論以誣告罪；又所訴事實，縱
    屬不能證明係屬實在，而在積極方面尚無證據證明其確係故意虛構者，仍不能據
    以誣告論罪。至若事出有因，僅被申告者犯罪未能積極證明，則祇能以證據不足
    ，諭知被申告者無罪或不起訴，尚不能遽行推定申告人係屬虛構事實，論以誣告
    之罪，最高法院五十三年度台上字第二九四三號裁判。是刑法誣告罪之成立，必
    以犯人明知所訴虛偽為構成要件，若誤認有此事實，或以為有此嫌疑，或僅因缺
    乏積極證明，致被誣告人不受追訴處罰者，尚難遽以誣告論罪。
三、訊據被告則堅詞否認有何自訴人所指之犯行，辯稱：伊不認識全鈜公司的負責人
    ，也不認識楊楊金峰，是事後才知道，伊的投資額確實是七百五十萬元，自訴人
    匯給伊的二百萬元確實是紅利，前案於二審開庭時，因為時間過了很久，伊才會
    說沒有印象等語。
四、本件自訴人認涉有誣告罪嫌，無非係以被告於前案即八十七年度偵字第一八八四
    三號偵查案件、八十八年度偵續字第一六一號案件、八十九年度易字第三九三九
    號刑事案件、九十一年度上易字第一０八０號刑事案件中，(1)明知其投資之對象
    係全鈜公司，而誣指係投資自訴人個人；(2)明知其投資額僅三百萬元，及自訴人
    所匯予被告之二百萬元係償還借款之用，而虛構其投資額共有七百五十萬元，及
    自訴人所匯予被告之二百萬元係紅利。經查：
  (一)被告係坤志公司之負責人，公司設於高雄市○鎮區○○路南一巷四號，被告之父
    鳳武則為培吉公司之負責人，培吉公司亦設於高雄市○鎮區○○路南一巷四號
    ，有該二家公司基本查詢資料附卷可憑；且被告負責坤志及培吉二家公司，亦有
    被告不否認其真正之坤志名片一紙附於偵查卷可考；而於八十六年五月五日、
    同年六月六日、同年七月二日、同年七月四日、同年九月五日、同年九月二十三
    日、同年十月十五日，培吉公司與全鋐公司間均有生意往來，交易金額在三十餘
    萬元至八十餘萬元間不等，亦有培吉公司開給全鋐公司之統一發票共七紙附卷可
    稽，證人丙○○雖到庭證稱：「（卷附七張發票是如何交易？）我與培吉公司有
    合作關係，但這些交易實際是由我與自訴人接洽的，貨款也是我向自訴人收的，
    發票是我叫會計聯絡培吉公司開的，開完發票由我或是會計交給自訴人我忘了。
    」等語（見本院九十二年四月二日訊問筆錄），然證人丙○○復證稱：「（與培
    吉公司做生意是與被告還是證人坤宏？）與培吉公司做生意是與坤宏的父親
    簽約，他們二人都有接洽過。」等語（見本院九十二年四月二日訊問筆錄），足
    見被告確有實際參與培吉公司之經營，就培吉公司、全鈜公司與證人丙○○間之
    交易情形，自難諉為不知；況被告於八十七年二月二十四日，曾電匯美金三萬元
    至巴布亞新幾內亞（俗稱新幾內亞）之全鋐公司帳戶，亦有高雄銀行新衙分行九
    十一年九月四日高銀草字第四六九號函附之匯款單附於臺灣高等法院高雄分院九
    十一年度上易字第一０八０號刑事卷可佐，堪認被告辯稱其不知有全鈜公司之詞
    ，並無可採。然就一般人而言，除非曾接受相關之法律資訊，否則一般人對於法
    人人格與自然人人格於法律上並不等同，亦即法人之負責人並不等於法人一情，
    大都無法加以精確之區分，是以被告因本件廢鐵投資，先後於八十六年六月十六
    日、同年六月十六日、同年八月十二日、同年十一月十三日、八十七年一月二十
    三日、同年二月五日、同年二月二十四日，以鳳武或其個人名義，匯款一百五
    十萬元、一百五十萬元、一百萬元、一百萬元、一百三十萬元、六十萬元、六十
    萬元至自訴人所有中國國際商業銀行帳號第00000000000號帳戶內等
    情，為自訴人所自承，並有高雄銀行入戶電匯匯款回條二紙、彰化商業銀行匯款
    回條聯四紙、匯款單一紙在卷足憑，因之，於本件投資過程中，所有之投資細節
    均係經由被告與自訴人洽定，所投資之款項亦全數匯入自訴人私人之帳戶中，被
    告復未與全鈜公司簽訂任何有關本件投資之書面契約，被告主觀上認定其係投資
    自訴人本人，並非不可能；況縱被告確實知悉其係投資全鈜公司而非自訴人個人
    ，然被告是否受自訴人詐欺，與被告投資之對象究係全鈜公司或自訴人個人並無
    必然之關連性，自訴人既係與被告接洽之人，即屬實際之行為人，倘自訴人於交
    易過程中有隱瞞重要之投資資訊、公司之虧損狀況，使被告陷於錯誤而繼續交付
    金錢，或未將被告所投資之款項全數用於廢鐵買賣之情形，自訴人仍有觸犯詐欺
    、侵占罪嫌之虞，故以本件投資款均係匯入自訴人所有之私人帳戶中，被告對自
    訴人於接受前開匯款後，究係將之用於何處，在自訴人未提出相關帳冊資料或單
    據前，被告實無從加以瞭解，就被告方面而言，其既已投入數百萬之資金，資金
    又全數未能回收，自訴人復未能提出足以令被告信服之單據或帳冊資料，說明被
    告之投資確實已全數投入相關廢鐵買賣及其虧損情形，被告因而認其係受自訴人
    詐欺，並非無據，縱事後證明被告就此事實有所誤認，亦難認被告有何誣告之故
    意。
  (二)另關於被告之投資金額究係七百五十萬元或三百萬元一情，被告自始即堅稱投資
    金額確為七百五十萬元，且依自訴人與被告簽訂之和解書第一、二條所載：「一
    、緣乙方（即被告）投資全鈜國際開發有限公司（下稱全鈜公司）自巴布亞新幾
    內亞購買廢五金出口至印尼事宜，乙方之投資金額為新台幣（下同）七百五十萬
    元，因全鈜公司出口至印尼第一批廢五金意外短缺二千七百十八噸及第二批廢五
    金遭遇印尼暴動及東南亞金融風暴影響，導致全鈜公司虧損，所積欠乙方之投資
    款，除已返還二百萬元後，尚餘五百五十萬元，另乙方支付全鈜公司一切費用一
    百一十萬元，合計六百六十萬元，乙方同意二、清償辦法：乙方同意將六百六十
    萬元債權額，由甲方（即自訴人）負責清償，上開金額甲方均已償還乙方完畢，
    雙方互不相欠。」等語，有和解書一紙在卷可稽，顯見自訴人在與被告和解之過
    程中，亦坦承被告之投資金額確為七百五十萬元而非三百萬元，且由和解書之整
    體內容觀之，並無特別不利自訴人之處，輔以雙方簽訂和解書時，自訴人並有律
    師陪同在場，對雙方間之債務究屬投資債務或借款債務，當無不能分辨之理，自
    訴人亦無迫於被告主觀意思而簽訂該和解書之可能，況證人即全鈜公司之股東林
    明毅於本院八十九年度易字第三九三九號刑事案件中亦證稱：「我八十六年六月
    十六日我到新幾內亞，因要出印尼訂單四千噸及一千噸，加起來五千噸，八十六
    年十二月一日我與楊先生回國，這五千噸廢鐵有聽楊先生說類似遺失不足五千噸
    ，我已經要出國所以沒有去開會，但聽說有位先生要投資，那時預估總投資額
    大約一千萬元，我們已經有投入二、三百萬元，剩下六、七百萬元被告想辦法去
    籌錢，所以找坤志投資，被告後來打電話跟我說先生投資五百萬元，先投
    資三百萬元，我們講好給他紅利二成是六十萬元，後來又追加二百萬元投資款
    ，但沒有講這二百萬元給多少紅利，、、、。」等語（見八十九年度易字第三九
    三九號刑事卷九十一年一月十日訊問筆錄），與自訴人所述被告之投資僅三百萬
    元顯屬不符，而與被告所辯八十六年八月十二日、八十六年十一月十三日匯入自
    訴人帳戶之二百萬元均係投資款相吻，是自訴人指稱被告僅有投資三百萬元是否
    可信，已非無疑；再由雙方之交易過程而言，倘如自訴人所言，被告係於八十六
    年六月十六日投資全鈜公司三百萬元後，全鈜公司因資金周轉問題，始經由自訴
    人向被告借款二百萬元，雙方未約定還款之時間及借款之利息，而被告其後匯入
    第一筆一百萬元之時間為八十六年八月十二日，距被告投資之時間不過二月左右
    ，衡情，以被告當時既係甫投入三百萬之資金於全鈜公司，自訴人旋即以全鈜公
    司資金周轉不靈向被告借款，就被告而言，其擔心投資未能回收唯恐不及，是否
    會在無任何擔保之情況下，再行出借款項予自訴人，已非無疑；且自訴人所稱之
    該筆二百萬元之借款，被告係分別於八十六年八月十二日匯入一百萬元，於八十
    六年十一月十三日匯款一百萬元，二次匯款之時間相距已近三月，其間自訴人並
    無任何清償之行為，雙方又未約定前一筆一百萬元之清償期限，被告復無何利息
    收入之利益可得獲取，於此情形下，被告是否仍會繼續出借後一筆一百萬元予自
    訴人，實足啟人疑竇，是被告辯稱該二筆共計二百萬元之匯款亦屬投資款，並非
    無據；而自訴人為爭取被告之信賴，以取得更大之投資款項，先給付予被告所謂
    之高額「紅利」，營造被告投資利潤豐厚之跡象，再要求被告投入高於前開「紅
    利」之資金，以獲取更大之利潤，亦為交易上所常見之現象，輔以自訴人給付所
    謂「紅利」之時間，為八十七年一月九日，其後被告再次匯款予自訴人之時間為
八十七年一月三十日、同年二月五日、同年二月二十四日，金額各為一百三十萬
    元、六十萬元、六十萬元，有匯款單三紙在卷可參，以二者匯款時間之接近，被
    告辯稱自訴人匯入之二百萬元為紅利，其後被告共二百五十萬元之匯款為投資款
    ，亦非不可能；況以證人林明毅為全鈜公司之三位股東之一，其對被告投資全鈜
    公司之金額，自當有所瞭解，然縱經由自訴人之告知，證人林明毅對被告所投入
    之金額究有多少屬於投資款，有多少屬於借款，說法亦與自訴人有所不同，由此
    可知，在被告與自訴人於接洽過程中，並無法排除雙方因誤認對方之真意而誤認
    投資為借款或借款為投資之可能。綜上所述，被告既確曾匯款七百五十萬元予自
    訴人，自訴人又未能提出其中四百五十萬元確屬借款之之證據以供本院參酌，復
    無積極之證據足認被告之前開匯款確包含部分借款，是難認被告有虛構不實之事
    項誣指自訴人之情。
  (三)末者，至自訴人另指被告誣指其逃之夭夭亦屬不實一節，然被告指述自訴人逃逸
    、避不見面一節，並無使自訴人受刑事或懲戒處分之虞，且被告前告訴自訴人詐
    欺之重點乃在於自訴人詐騙被告為投資，自難僅以被告有就自訴人事後是否有逃
    逸、避不見面等枝微末節之事項，誇大陳述之嫌，即認被告具有誣告之故意。
  (四)從而，被告前告訴自訴人詐欺之案件，雖經臺灣高等法院高雄分院以九十一年度
    上易字第一０八０號刑事判決無罪確定，然不得僅以此即指稱被告所告訴之事實
    係屬不實；且被告確有匯款七百五十萬元進入自訴人之私人帳戶，其整個投資之
    過程亦均係與自訴人接洽，被告復未與全鈜公司簽訂任何投資協議，在此情況下
    ，被告認其投資之對象為自訴人個人，實屬可能，況被告於在面臨投資全數無法
    回收之情形下，自訴人既為經手之人，又未能清楚交代其所有投資款項之流向，
    說明嚴重虧損之理由，並提出足以令被告信服之佐證，被告因而認自訴人涉有詐
    欺、侵占罪嫌，並非無據，縱被告就此有所誤認，亦難認被告確具有誣告之故意
    ；而被告匯入自訴人帳戶之七百五十萬元，自訴人並無法提出相關證據佐證其中
    確有部分屬於借款，且自訴人供述之借款情節，亦與常情有所不符，是被告辯稱
    該七百五十萬元均屬投資之情，並非全然不可採；至被告指述自訴人逃逸、避不
    見面一情，並無使自訴人受刑事或懲戒處分之虞，被告此等陳述雖不無誇大之可
    能，然自難僅憑此等枝微末節之事項遽認被告具有誣告之故意。自訴人所提之證
    據，既不足以證明被告指述之情均屬虛構，本院復查無其他積極證據足認被告確
    有自訴人所指誣告之犯行，不能證明被告犯罪，依法應為無罪之諭知。
據上論斷，應依刑事訴訟法第三百四十三條、第三百零一條第一項，判決如主文。
中      華      民      國    九十二    年      四      月     十五     日
                                  臺灣高雄地方法院刑事庭
                                      法  官    曾  淑  娟
右正本證明與原本無異。
如不服本判決，應於判決送達後十日內，向本院提出上訴狀。
                                      書記官    呂  怜  勳
中      華      民      國    九十二    年      四      月     十五     日


司法院資訊處製作；財團法人民間司法改革基金會備份。
